臺灣高等法院臺中分院刑事判決　　　　96年度交上易字第37號
上　訴　人　臺灣彰化地方法院檢察署檢察官
被　　　告　甲○○
上列上訴人因被告過失傷害案件，不服臺灣彰化地方法院95年度
交易字第239號，中華民國95年11月13日第一審判決（起訴案號
：臺灣彰化地方法院檢察署95年度偵字第6704號），提起上訴，
本院判決如下：
    主  文
原判決撤銷。
甲○○因過失傷害人，處拘役陸拾日，如易科罰金，以參佰元折
算壹日。
    事  實
一、甲○○前曾因酒後駕車而遭吊扣駕駛執照，於駕駛執照吊扣
    期間民國（下同）95年4月18日上午8時許，駕駛車牌號碼X5
    －3972號自用小客車，在彰化縣花壇鄉○○路○段689號前路
    邊起步欲沿中山路由北往南方向行駛，原應注意起步前應顯
    示方向燈，注意前後左右有無障礙或車輛行人，並應讓行進
    中之車輛行人優先通行，而依當時情形，天候晴、路面乾燥
    無缺陷、無障礙物、視距良好，並無不能注意之情事，竟疏
    於注意後方有無來車，即貿然起步左斜駛入機車優先道，適
    有乙○○騎乘車牌號碼GZ2－588號重型機車，沿彰化縣花壇
    鄉○○路○段機車優先道由北往南方向行駛至上開地點，迨
    發覺時已不及閃避，乃與甲○○駕駛之上揭自用小客車發生
    擦撞，致乙○○人車倒地，因而受有右手第2指截斷及左腳
    外踝骨折之傷害。又甲○○於肇事後，隨即將乙○○送醫救
    治，並在未經有偵查犯罪職權機關或公務員發覺其為犯人前
    ，即向到醫院處理之彰化縣警察局交通警察隊彰化分隊員警
    主動陳明其為肇事者而自首，進而接受裁判。
二、案經乙○○訴由臺灣彰化地方法院檢察署檢察官偵查起訴。
    理  由
一、訊據被告對上揭事實坦承不諱，核與告訴人乙○○於警詢及
    偵查中之指訴相符，並有彰化縣警察局道路交通事故現場圖
    、道路交通事故調查報告表(一)(二)、事故現場及肇事車輛照片
    10幀、彰化縣警察局道路交通事故當事人酒精測定紀錄表、
    童綜合醫院診斷書、彰化縣警察局舉發違反道路交通管理事
    件通知單等附卷可稽。經查：(一)、徵之前揭彰化縣警察局道
    路交通事故現場圖、道路交通事故調查報告表(一)(二)、事故現
    場及肇事車輛照片所示，被告駕駛之自用小客車，於車禍當
    時，在彰化縣花壇鄉○○路○段689 號前路邊起步欲沿中山
    路由北往南方向行駛，旋即與同方向行駛於機車優先道之告
    訴人機車發生擦撞，被告車輛左側照後鏡，擦撞及告訴人駕
    駛之機車右側車身，可知車禍當時告訴人應有優先路權，惟
    被告仍與告訴人發生碰撞，其顯然疏未注意後方有無來車，
    且未讓行進中車輛先行，即貿然自路邊起步行駛甚明。(二)、
    按汽車起步前應顯示方向燈，注意前後左右有無障礙或車輛
    行人，並應讓行進中之車輛行人優先通行，道路交通安全規
    則第89條第1項第6款定有明文，並為領有駕駛執照之被告所
    應注意。而查本件肇事時、地之狀況，並無使被告不能注意
    之情事，被告竟疏未注意，於駕駛前揭自小客車行經肇地點
    ，為前開疏於注意駕駛之行為，以致肇事，並致告訴人受傷
    ，被告之駕駛行為應有過失。再本件經送臺灣省彰化縣區車
    輛行車事故鑑定委員會鑑定，亦認被告駕駛自小客車從路邊
    起步未讓行進中車輛先行，為肇事原因，有前開鑑定委員會
    95年9月15日彰鑑字第0955602596函及鑑定意見書等在卷可
    參，是告訴人之受傷與被告之過失行為間，顯具相當之因果
    關係。本件事證明確，被告之過失犯行已堪認定。
二、按被告行為後，刑法業於94年2月2日修正公布，並於95年7
    月1日施行，關於本件罪刑有關之自首、易科罰金等規定均
    經修正，為確定本案應適用之新、舊法，茲比較如下：
  (一)刑法第62條有關自首之規定業經修正，將自首「必減」其刑
    ，修正為「得減」其刑，此項變動雖屬刑罰裁量之事項，然
    已影響行為人之刑罰法律效果，係屬新修正刑法第2條第1項
    之法律變動，而被告自首時間係於95年7月1日修正刑法施行
    前，參照最高法院95年度第8次刑事庭會議之決議，自應為
    新舊法之比較，因舊法係規定「必減」其刑，修正後規定未
    必有利於被告。
  (二)增訂刑法施行法第1條之1，並規定：「中華民國94年1月7日
    刑法修正施行後，刑法分則編所訂罰金之貨幣單位為新台幣
    。94年1月7日刑法修正前時，刑法分則編未修正之條文定有
    罰金者，自94年1月7日刑法修正施行後，就其所定數額提高
    30倍。但72年6月26日至94年1月7日新增或修正之條文，就
    其所定數額提高為3倍。」，是就現行刑法中，有關於罰金
    刑處罰之規定，即有新舊法比較之必要，惟經比較增訂之刑
    法施行法第1條之1與被告行為時之罰金罰鍰提高標準條例第
    1條前段、現行法規所定貨幣單位折算新台幣標準第2條結果
    ，二者規定適用之結果並無不同，亦即增訂之刑法施行法第
    1條之1之規定並無較為有利於被告之情形，是依修正後之刑
    法第2條第1項前段之情形，依被告行為時之舊法即依修正前
    罰金罰鍰提高標準條例第1條前段為法條適用之依據。再被
    告行為後，罰金罰鍰提高標準條例第2條業已刪除，而刑法
    第41條第1項前段關於易科罰金之折算標準已由舊法之銀元1
    百元、2百元、3百元修正為新台幣（下同）1千元、2千元、
    3 千元，因屬科刑規範事項之變更，其折算標準為裁判時所
    應諭知，自有就新舊法規定比較之必要，經比較新舊法結果
    ，修正後規定未必較有利於被告。
  (三)經綜合比較新、舊法之結果，顯以被告行為時之舊法較有利
    於被告，依刑法第2條第1項前段規定，本案自應適用被告行
    為時之法律即修正前刑法之規定分別論斷。
三、核被告所為，係犯刑法第284條第1項前段之過失傷害罪。按
　　汽車駕駛執照為駕駛汽車之許可憑證，駕駛執照吊扣期間駕
  　車者，應處汽車駕駛人罰鍰並當場禁止其駕駛及扣留其車輛
    牌照，此觀道路交通安全規則第50條第1項前段及道路交通
    管理處罰條例第21條第1項第7款規定自明，足認吊扣駕駛執
    照期間絕對禁止該駕駛人駕車，被告車禍時係於駕駛執照遭
    吊扣期間，有證號查詢汽車駕駛人資料一紙可按，其猶駕駛
    汽車肇事致發生本件車禍使被害人死亡，自係無駕駛執照駕
    車因而致人死亡，應依道路交通管理處罰條例第86條第1項
    加重其刑（最高法院91年台上第5274號判決參照）。又被告
    於肇事後，即將告訴人送醫救治，並在未經有偵查犯罪職權
    機關或公務員發覺其為犯人前，即向到醫院處理之彰化縣警
    察局交通警察隊彰化分隊員警主動陳明其為肇事者而自首，
    進而接受裁判，有道路交通事故肇事人自首情形紀錄表1紙
    可佐，核與自首之要件相當，應依刑法第62條前段（修正前
    ）減輕其刑，並先加其刑而後減之。
四、原審對被告論罪科刑，固無非見，惟查：原判決以道路交通
    管理處罰條例並未就「無照駕車」為定義規定，且駕駛人受
    吊扣駕駛執照之處分者，僅係限制駕駛人於一定期間內駕駛
    ，於吊扣期間屆滿即可領回其駕駛執照，並未取消其駕駛許
    可，又觀之道路交通管理處罰條例第86條第1項之「無照駕
    車」，係加重刑事處罰之構成要件之一，則所謂「無照駕車
    」，自應從嚴解釋為「未領有駕駛執照駕車者」，俾符「罪
    刑法定」之本旨云云，因認被告縱有於駕駛執照吊扣期間駕
    車肇事並致告訴人因而受傷之行為，惟仍與道路交通管理處
    罰條例第86條第1項之「無照駕車」不符，自無庸依該條予
    以加重刑責，依前揭說明尚有未合。檢察官上訴意旨亦指摘
    及此，為有理由；至於檢察官上訴意旨另陳稱：被害人受有
    右手指截斷及右手指遠指關節完全無法活動，已屬身體上重
    大度治或難治之傷害等語，惟查告訴人於本院96年3月7日審
    理時陳稱：「有接合回去（指截指），但是功能沒有回復完
    全」，足見告訴人所受傷勢，未達刑法第10條第4項第4款毀
    敗一肢以上機能之程度；又刑法第10條第4項第6款所稱其他
    於身體或健康，有重大不治或難治之傷害，係指刑法第10條
    第4項第1款至第5款以外，於身體或健康，有重大不治或難
    治之傷害而言，倘屬刑法第10條第4項第1款至第5款之情形
    ，而未達功能永遠完全喪失之毀敗程度，縱屬重大不治或難
    治，亦不屬於刑法第10條第4項第6款所稱之重傷，此部分上
    訴為無理由。原判決既有上述可議之處，自無可維持，應由
    本院將原判決撤銷改判。爰審酌被告尚無不良素行、犯後態
    度、本件肇事原因、告訴人所受傷害程度、符合自首要件及
    其肇事迄未與告訴人達成民事和解等一切情狀，量處如主文
    第2項所示之刑，以示懲儆。
據上論斷，應依刑事訴訟法第369條第1 項前段、第364條、第
299條第1項前段，刑法第2條第1項前段、第284條第1項前段、第
62條前段（修正前）、第41條第1項前段（修正前），道路交通
管理處罰條例第86條第1項，罰金罰鍰提高標準條例第1條前段、
第2條（修正前），判決如主文。
本案經檢察官丙○○到庭執行職務。
中　　華　　民　　國　　96　　年　　3 　　月　　21　　日
            刑事第七庭    審判長法　官  林  榮  龍
                                法　官  鄭  永  玉
                                法　官  江  錫  麟
上列正本證明與原本無異。
不得上訴。
                                書記官  劉  建  智
中　　華　　民　　國　　96　　年　　3 　　月　　21　　日
附錄本案論罪科刑法條全文：
刑法第284條：
　因過失傷害人者，處6月以下有期徒刑、拘役或5百元以下罰金
  ，致重傷者，處1年以下有期徒刑、拘役或5百元以下罰金。
　從事業務之人，因業務上之過失傷害人者，處1年以下有期徒
  刑、拘役或1千元以下罰金，致重傷者，處3年以下有期徒刑、
  拘役或2千元以下罰金。
